【裁判字號】    99,上易,839
【裁判日期】    990720
【裁判案由】    詐欺
【裁判全文】
臺灣高等法院刑事判決                 99年度上易字第839號
上  訴  人
即  被  告  乙○○
選任辯護人  謝震武律師
            李詩皓律師
上列上訴人因詐欺案件，不服臺灣士林地方法院98年度易字第52
6號，中華民國99年 1月7日第一審判決（起訴案號：臺灣士林地
方法院檢察署98年度調偵字第 342號），提起上訴，本院判決如
下：
    主  文
原判決撤銷。
乙○○無罪。
    理  由
一、公訴意旨略以：被告乙○○與甲○○原為同事關係，於民國
    96年12月20日16時許，在臺北市士林區臺北捷運士林站，甲
    ○○將其所有之名牌YSL、BOTTEGA VENETA之皮包共2個、FE
    NDI長夾 1個、SERGOI ROSSI黑色高跟鞋1雙交付乙○○，委
    請乙○○交予二手店對外販售。惟託售之後某時，乙○○竟
    意圖為自己不法之所有，將上開 YSL皮包及SERGOI ROSSI黑
    色高跟鞋，以變易持有為所有之意思予以侵占入己。嗣因乙
    ○○佯稱其中之YSL皮包及黑色高跟鞋業以新台幣（下同）2
    萬5,000元售出，但始終未交付任何價金，甲○○於97年5月
    9日以簡訊方式請求返還皮件或售出之價金，乙○○均推拖
    不理，甲○○始悉上情。因認被告乙○○涉犯刑法第335條
    第1項之侵占罪嫌云云。
二、程序方面：
  (一)查本件被告乙○○所為不利於己之陳述，並無出於強暴、脅
    迫、利誘、詐欺、疲勞訊問、違法羈押或其他不正之方法，
    亦非違反法定障礙事由經過期間不得訊問或告知義務之規定
    而為，依刑事訴訟法第156條第1項、第158條之2規定，應認
    均有證據能力。
  (二)按證人、鑑定人依法應具結而未具結者，其證言或鑑定意見
    ，不得作為證據，刑事訴訟法第158條之3定有明文。查證人
    即告訴人甲○○於97年11月20日、98年6月11日檢察官訊問
    時所為證述及於98年9月18日、98年9月29日原審訊問時所為
    證述，均未經依法具結，揆諸前揭法條規定，該證述之證言
    ，均不得作為證據。
  (三)被告MSN（即Messenger）帳號prince940323@hotmail.com之
    對話紀錄（見97年度他字第3162號卷【下稱他字卷】第 9至
    12 、40至65頁、原審98年度易字第526號卷【下稱原審卷】
    第14頁）、及由被告所申用之門號0000000000號行動電話傳
    送予證人甲○○申用之門號0000000000號行動電話之簡訊（
    見他字卷第66至82頁、98年度偵緝字第387號卷【下稱偵緝
    字卷】第39至48頁），性質上均為被告於審判外所為之陳述
    ，並非傳聞證據，亦非以違法手段所取得，依法均有證據能
    力。
三、按犯罪事實應依證據認定之，無證據不得認定犯罪事實；不
    能證明被告犯罪者，應諭知無罪之判決，刑事訴訟法第 154
    條第2項、第 301條第1項分別定有明文。又按告訴人之告訴
    ，係以使被告受刑事訴追為目的，是其陳述是否與事實相符
    ，仍應調查其他證據以資審認（最高法院52年台上字第1300
    號判例意旨參照）。而事實之認定，應憑證據，如未能發現
    相當證據，或證據不足以證明，自不能以推測或擬制之方法
    ，以為裁判基礎；所謂認定犯罪事實之證據，係指足以認定
    被告確有犯罪行為之積極證據而言，如未發現相當證據，或
    證據不足以證明，自不能以推測或擬制之方法，以為裁判基
    礎。且刑事訴訟上證明之資料，無論其為直接證據或間接證
    據，均須達於通常一般人均不致於有所懷疑，而得確信其為
    真實之程度，始得據為有罪之認定，若其關於被告是否犯罪
    之證明未能達此程度，而有合理性懷疑之存在，致使無從形
    成有罪之確信，根據「罪證有疑，利於被告」之證據法則，
    即不得遽為不利被告之認定，最高法院76年台上字第4986號
    判例、40年台上字第86號判例意旨足資參照。
四、起訴書認被告涉犯侵占犯行，無非係以證人即告訴人甲○○
    之指訴、皮件及高跟鞋照片5張、網路MSN談話內容及簡訊內
    容等為其論罪之依據。訊據被告乙○○固坦承曾向證人即告
    訴人甲○○稱有認識名叫「小慧」之二手精品店商家，並於
    96年12月20日16時許，在臺北市○○區○○路 1號臺北捷運
    士林站，受證人甲○○所交付、委託代轉予「小慧」託售之
    名牌YSL MUSE皮包、BOTTEGA VENETA皮包、FENDI長夾各1個
    及SERGOI ROSSI黑色高跟鞋 1雙，惟堅決否認有何侵占或詐
    欺之犯行，辯稱：伊確實有將前揭物品轉交「小慧」託售，
    YSL MUSE皮包及SERGOI ROSSI黑色高跟鞋已由「小慧」以
    25,500元賣出，但「小慧」沒拿錢給伊，「小慧」已出國，
    店已經關掉，伊也找不到「小慧」的人，告訴人認識「小慧
    」也有其店家名片、地址等語。
五、經查：
（一）被告曾向證人即告訴人甲○○稱有認識名叫「小慧」之二
      手精品店商家，告訴人甲○○乃於96年12月20日16時許，
      在臺北市○○區○○路 1號臺北捷運士林站，將其所有之
      名牌YSL MUSE皮包、BOTTEGA VENETA皮包、FENDI長夾各1
      個及SERGOI ROSSI黑色高跟鞋 1雙交付乙○○，委託其代
      轉予綽號「小慧」之人託售之前揭物品，嗣被告於98年 6
      月11日檢察官訊問時將其中BOTTEGA VENETA皮包及FENDI
      長夾歸還證人甲○○，而於98年12月21日始郵寄匯票，金
      額為25,500元予證人甲○○等事實，為被告所是認，並據
      證人甲○○結證在卷（見原審卷第37至42頁），及告訴人
      刑事陳報狀可稽（見原審卷第56頁），又告訴人甲○○於
      99年6月3日本院審理準備程序期日，當庭表示有收到被告
      所交付之上述匯票，是此部分事實應堪認定。
（二）按刑法上之侵占罪，以意圖為自己或第三人不法之所有，
      而擅自處分自己持有之他人所有物，或變更持有之意為不
      法所有之意，為其構成要件（最高法院19年上字第1052號
      、41年台非字第57號判例可資參照），是苟無意圖為自己
      或第三人不法所有之犯意，變持有為己有，或擅自處分所
      持有之財產，自不生侵占問題。又按刑法上之侵占罪係以
      意圖為自己或第三人不法之所有，擅自處分自己持有他人
      所有之物，或變易持有之意思為所有之意思而逕為所有人
      行為，為其成立要件，故行為人侵占之物，必先有法律或
      契約上之原因在其合法持有中者為限，否則，如其持有該
      物，係因詐欺、竊盜或其他非法原因而持有，縱其加以處
      分，自不能論以該罪（最高法院92年度台上字第1821號、
      86年度台上字第7051號判決可參）。而刑法之詐欺罪，必
      行為人基於意圖為自己或第三人不法之所有，對被害人施
      以詐術，致使被害人因而陷於錯誤而將本人或第三人之物
      交付，為其成立要件。經查：
    1.本件告訴人係主動請被告找被告認識之二手店家「小慧」
      代為出賣其所有之名牌YSL MUSE皮包、BOTTEGA VENETA皮
      包、FENDI長夾各 1個及SERGOI ROSSI黑色高跟鞋1雙，有
      MSN 談話內容附卷可參，足認本件被告非主動向告訴人施
      用詐術，以取得上開物品無疑。
    2.證人即告訴人甲○○於原審審理時結證稱：伊曾和被告去
      過被告朋友「 AMY」在桃園的精品店，伊有問過被告，「
      小慧」的店是否之前去過那家精品店，被告說不是，伊不
      知道「 AMY」是否就是「小慧」，被告說店家在桃園，地
      址不知道，被告說要給伊店家之地址，但一直沒給，伊曾
      請被告帶伊去店家，但被告說很忙沒辦法，伊請被告給伊
      店家資料，被告又說店家出國，被告曾於97年5月9日給伊
      店家電子信箱「chenprince77@yahoo.com」，但伊寄信都
      被退回云云（見原審卷第38至42頁）在卷。被告雖於原審
      辯以：伊提供證人甲○○店家「小慧」之電子信箱帳號並
      非「chenprince77@ yahoo.com」，而係「scoopy 12@
      yahoo.com.tw」云云。惟觀諸97年5月9日由被告所申用之
      門號0000000000號行動電話傳送予證人甲○○申用之門號
      0000000000號行動電話之簡訊，其中15時55分發送：「我
      那天用mail跟她聯絡，她這次更久要六月底才回來....」
      、16時2分發送：「小姐不關我的事，我也只是中間人，
      她人在加拿大要六月底才回來，我可以給妳她的Mail」、
      16時4分發送：「chenprince77@yahoo.com妳自己跟她說
      吧」、16時18分發送：「小姐我也很累好嗎？！關於這些
      問題妳問她比較快吧～當初我是基於想幫忙的立場，繼（
      既）然聯絡方式她已經同意給妳咯，那妳得自己問她咯～
      」（見他字卷第70至77頁），足見該數則簡訊前後內容連
      貫且係於連續之密接時間發送，該帳號應係被告所提供店
      家「小慧」之電子郵件信箱，惟從上述內容觀之，亦堪認
      被告辯稱其係受證人甲○○所交付、將上開物品委託代轉
      予「小慧」之人託售，告訴人也知有「小慧」之人，伊並
      無主動請告訴人交他上開物品等語，尚非全然無據。
（三）又衡以被告在證人甲○○催討後，既向店家「小慧」取回
      前揭物品中之BOTTEGA VENETA皮包及 FENDI長夾，並於98
      年 6月11日檢察官訊問時歸還證人甲○○，並於98年12月
      21日代墊店家「小慧」所售出之 YSL MUSE皮包及 SERGOI
      ROSSI黑色高跟鞋之價金共25,500元，並據告訴人於99年6
      月 3日本院準備程序期日，當庭表示有收到被告所交付之
      匯票，益認被告並無意圖為自己不法所有之故意，亦無其
      他證據足認告訴人交付被告上述物品，係因被告積極施用
      詐術使其陷於錯誤所致，故本件當屬民事糾葛無訛。
六、綜上所述，本件尚無積極事證足認被告確有積極施用詐術之
    行為，或有何意圖為自己不法所有之主觀犯意，且本件依檢
    察官所提事證，尚不足證明被告有侵占或詐欺告訴人財物之
    犯行，此外，本院復查無其他積極證據足證被告犯罪，揆諸
    前開說明，自應為被告無罪之判決。原審變更起訴法條後對
    被告予以論罪科刑，容有未當。被告上訴意旨否認犯罪，指
    摘原判決不當，為有理由，應由本院將原判決撤銷改判，並
    諭知無罪之判決。
據上論斷，應依刑事訴訟法第369條第1項前段、第364條、第301
條第1項，判決如主文。
本案經檢察官李良忠到庭執行職務。
中    華    民    國    99    年     7    月    20    日
                  刑事第七庭  審判長法  官  宋明蒼
                                    法  官  楊智勝
                                    法  官  游紅桃
以上正本證明與原本無異。
不得上訴。
                                    書記官  戴伯勳
中    華    民    國    99    年    7     月    21    日

司法院資訊處製作；財團法人民間司法改革基金會備份。
